【裁判字號】    97,台上,5918
【裁判日期】    971120
【裁判案由】    殺人
【裁判全文】
最高法院刑事判決            九十七年度台上字第五九一八號
上  訴  人  甲○○○○ ○○○○（阿藍）
上列上訴人因殺人案件，不服台灣高等法院中華民國九十七年九
月四日第二審判決（九十七年度上訴字第三二九五號，起訴案號
：台灣桃園地方法院檢察署九十六年度偵字第三００七七號），
提起上訴，本院判決如下：
    主  文
上訴駁回。
    理  由
按刑事訴訟法第三百七十七條規定：上訴於第三審法院，非以判
決違背法令為理由不得為之；是提起第三審上訴，應以原判決違
背法令為理由，係屬法定要件；如果上訴理由書狀並未依據卷內
訴訟資料具體指摘原判決不適用何種法則或如何適用不當，或所
指摘原判決違法情事顯與法律規定得為第三審上訴理由之違法情
形不相適合時，均應認其上訴為違背法律上之程式，予以駁回。
本件原判決關於殺人部分撤銷第一審之科刑判決，改判論處上訴
人甲○○○○ ○○○○（中文姓名「阿藍」）殺人罪刑（處有期徒刑十二
年，並於刑之執行完畢或赦免後，驅逐出境。另論處上訴人攜帶
兇器竊盜罪刑部分，業經原審於民國九十七年十月八日裁定駁回
上訴人之第三審上訴在案），已詳敘其調查證據之結果及證據取
捨並認定事實之理由；所為論斷，均有卷存證據資料可資覆按。
從形式上觀察，原判決並無採證或認定事實違背經驗法則、論理
法則、理由不備或其他違背法令之情形。上訴人之上訴意旨略稱
：(一)原判決謂「山榮（指被害人）取出隨身攜帶之水果刀刺向阿
藍（指上訴人）」等語，顯見被害人山榮原有殺害上訴人之意，
故隨身攜帶水果刀。水果刀客觀上足對人之身體、生命構成威脅
，上訴人應係自衛而殺人。(二)上訴人犯案後坦承犯行並深感後悔
，原審量處十二年有期徒刑，顯屬過重云云。
惟查：原判決依憑上訴人於警詢及偵審時之供述，證人即發現被
害人屍體之謝春蘭、證人即警員陳鵬勛之證詞、卷附之桃園縣政
府警察局鑑識課刑案現場勘察紀錄表、刑案現場照片、勘（相）
驗筆錄、檢驗報告書、相驗屍體照片、解剖屍體照片、法務部法
醫研究所九十七年二月十九日法醫理字第0960005553號函所檢附
之法醫研究所（96）醫剖字第0961101970號解剖報告書及鑑定報
告書、內政部警政署刑事警察局九十七年一月十一日刑醫字第09
60190398 號DNA鑑定書，及扣案之水果刀刀鞘、木棍、上訴人於
犯案時所穿著之牛仔褲、襪子、外套、拖鞋等各項證據資料，於
理由欄詳敘認定上訴人有本件殺人犯行，及本件不適用自首規定
所憑之證據及理由；經核俱與卷內資料相符，並無判決理由不備
、理由矛盾或適用法則不當之違誤。且按刑法上之正當防衛行為
，必須對於現在不法之侵害始得為之，倘侵害業已過去，即無正
當防衛可言。依原判決事實欄記載：「伊二人（指上訴人阿藍與
被害人山榮）復因金錢借貸之問題發生激烈口角爭執，山榮取出
隨身攜帶之水果刀……刺向阿藍，阿藍閃避得宜未被刺中，阿藍
斯時怒火中燒，遂頓起殺意，隨手拾起路旁之木棍一支重擊山榮
之頭頸部，俟山榮倒地喪失抵抗能力後，再持……上開水果刀一
支割斷山榮之氣管、食道與頸部動脈，致山榮因……而死亡」等
情。則上訴人係在被害人持刀相刺之侵害行為過去之後，始起殺
意以木棍重擊被害人頭頸部，並於被害人已倒地之際持刀割斷被
害人之氣管、動脈等，始造成被害人死亡之結果；上訴人之殺人
行為，難謂與刑法規定正當防衛之情形相當。又上訴人應否負殺
人罪責，原與水果刀是否被害人隨身攜帶之物無涉；況上訴人於
原審已自陳「水果刀是山榮的，山榮平時隨身攜帶刀子在身」等
語（見原審卷第五一頁背面），尤難謂被害人於本件案發之日攜
帶水果刀之舉動即意在殺害上訴人。原判決對於上訴人之殺人行
為是否符合正當防衛一節縱未加論述，於判決本旨並無影響。上
訴意旨(一)所指云云，顯非上訴第三審之適法理由。再查，刑之量
定乃法律賦予法院自由裁量之事項，倘於科刑時，已斟酌刑法第
五十七條所列各款事項，而未逾越法定刑度，即難謂違法。原判
決已敘明上訴人於第二審指摘第一審關於殺人部分量刑（處有期
徒刑十五年）過重為有理由，並經審酌上訴人與被害人均為泰國
籍人士，同至台灣工作，本應互相幫助、照應生活，竟僅金錢糾
紛爆發口角爭執而殺人，手段凶殘，惟其犯後坦認殺人犯行，並
表示願意賠償被害人家屬，應已對其犯行深感悔悟等情狀，改判
量處其有期徒刑十二年。是已就上訴人犯殺人罪之動機、目的、
手段、所生損害及犯罪後之態度等刑法第五十七條所定科刑輕重
應審酌之事項予以審酌，並無濫用量刑權限之違法。上訴意旨(二)
及其他上訴意旨顯非依據卷內訴訟資料具體指摘原判決關於殺人
部分有何違背法令之情形，徒憑己見，就原審量刑職權之適法行
使及原判決已明白論斷之事項，任意指摘，核與法律規定得為第
三審上訴理由之違法情形不相適合。應認上訴人之上訴為違背法
律上之程式，予以駁回。又本件為程序判決，上訴意旨請求從輕
量刑，無從審酌，併予敘明。
據上論結，應依刑事訴訟法第三百九十五條前段，判決如主文。
中    華    民    國  九十七  年   十一   月   二十   日
                      最高法院刑事第八庭
                          審判長法官  林  永  茂
                                法官  吳  昆  仁
                                法官  蘇  振  堂
                                法官  蕭  仰  歸
                                法官  林  立  華
      本件正本證明與原本無異
                                      書  記  官
中    華    民    國  九十七  年   十一   月  二十四  日
                                                Ａ


司法院資訊處製作；財團法人民間司法改革基金會備份。
